最高法院刑事判決　　　　　　　　　 111年度台上字第1967號
上　訴　人　臺灣高等檢察署花蓮檢察分署檢察官施慶堂
被　　　告　曾冠溢


上列上訴人因被告誣告案件，不服臺灣高等法院花蓮分院中華民
國111年1月26日第二審更審判決（110年度上更二字第7號，起訴
案號：臺灣花蓮地方檢察署106 年度偵字第2266號），提起上訴
，本院判決如下：
    主  文
上訴駁回。
    理  由
按刑事訴訟法第377 條規定：上訴於第三審法院，非以判決違背
法令為理由，不得為之。是提起第三審上訴，應以原判決違背法
令為理由，係屬法定要件。如果上訴理由書狀並未依據卷內訴訟
資料，具體指摘原判決不適用何種法則或如何適用不當，或所指
摘原判決違法情事，顯與法律規定得為第三審上訴理由之違法情
形，不相適合時，均應認其上訴為違背法律上之程式，予以駁回
。
本件原判決以： 
公訴意旨略稱：
㈠被告曾冠溢於民國103年2月6 日凌晨，為恐嚇賴潔羽而騎乘機
  車前往花蓮縣新城鄉（下稱新城鄉）民益加油站，嗣因賴潔羽
  呼救，駕車在旁停等之告訴人即賴潔羽之配偶陳榮昌驅車上前
  營救，被告遂騎車逃離，告訴人與友人則各駕駛汽車在後追捕
  ，過程中，被告在民益加油站對面左前方之花蓮縣私立海星高
  級中學前（址設新城鄉○○路00號，下稱海星中學）自摔受傷
  。詎被告因受程世賢之教唆（程世賢被訴教唆誣告部分，業經
  法院判決無罪確定），明知其係自行騎車摔倒受傷，竟意圖使
  告訴人受刑事處分，及脫免自身恐嚇罪責，遂於105年5月2 日
  ，具狀向臺灣花蓮地方檢察署（下稱花蓮地檢署）提出告訴人
  涉嫌殺人未遂之刑事告訴，以「告訴人於103年2月6日凌晨0時
  許，先在新城鄉台9 線上駕車衝撞被告，又在海星中學大門旁
  ，持刀朝被告左胸猛刺」等不實事項，誣指告訴人涉嫌殺人未
  遂罪（下稱系爭告訴）。之後，復基於偽證之犯意，於105年6
  月2日下午4時13分許，在同署第五偵查庭接受檢察官訊問時，
  具結後虛偽證稱：「告訴人跟他一群朋友在嘉南路51巷路口堵
  我，看到我就開始開車追我，對方有3 台車，追我過程中告訴
  人一起喊『給他死』，當時我騎機車，騎到民益加油站正前方
  時，告訴人和他的朋友把我撞倒之後，那群人其中1 人拿尖銳
  東西刺傷我左胸口，刺傷我的人我不確定是否是告訴人，是一
  群人下車，刺傷我之後，有2 個警察趕過來，其中又有人在警
  察面前輪流踹我的後頸，後來1 個自稱賴潔羽的哥哥說『好了
  ，警察在這裡，不要踹』」等語（下稱系爭證述）。
㈡因認被告涉犯刑法第169條誣告、第168條偽證等罪嫌等語。
經原審審理結果，認檢察官所提證據尚不足以證明被告有上開
  犯罪，因而撤銷第一審對被告之科刑判決，改判諭知被告無罪
  。
檢察官之上訴意旨略稱：
證人鄭敏雄經檢察官詳細詰問既已明確證稱：「追逐被告機車
  時，中間沒有其他車輛；沒有其他人比我們更早接近騎士」，
  原判決未說明不採之理由，即以鄭敏雄供述前後不一，不足採
  為不利被告之事證，明顯有應於審判期日調查之證據而未予調
  查及判決理由不備之違法。
原審既發現鄭敏雄與唐志明關於被告摔車原因之證述內容不一
  時，卻未就其2 人詢問被告的次序、問話及被告回話具體內容
  、當時被告心神狀況、在場人員及週圍環境，仔細調查斟酌，
  以認定事實真相，逕以其等證述內容不一，即為有利被告之認
  定，亦有應於審判期日調查之證據而未予調查及判決理由不備
  之違法。
從花蓮縣消防局救護紀錄、國軍花蓮總醫院附設民眾診療服務
  處（下稱國軍花蓮總醫院）急診病歷紀錄單、護理紀錄、出院
  病歷摘要、台灣基督長老教會馬偕醫療財團法人台東馬偕紀念
  醫院（下稱台東馬偕醫院）急診病歷紀錄、行政院國軍退除役
  官兵輔導委員會高雄榮民總醫院（下稱高雄榮民總醫院）病歷
  紀錄等，頂多是記載被告「與人發生衝突」、「騎車遭撞」，
  並沒有被他人持利器刺胸的說詞及記載，而被他人持利器刺胸
  致左胸穿刺傷，是何等重大事故，也是被告與告訴人等糾紛事
  件中，轉敗為勝的大籌碼，卻未於任何就醫紀錄中提及，可見
  全屬虛偽，原判決未深入審酌此情，僅因曾有「騎車遭撞」、
  「與人發生衝突」等欠缺證據關聯性之記載，即採信被告辯解
  ，自有採證違法、判決理由不備之違誤。
鄭敏雄、唐志明均係警察，對刑案現場都具一定觀察力及敏感
  度，當時是在調查車輛相互追逐事件，當被追逐之機車摔車時
  ，即會追問追逐原委及機車倒地原因，對於追逐被告機車之人
  車抵達現場後，基於職責，當會防止事件擴大及暴力發生，而
  該2 名警察均明確證稱沒有看到任何人持刀械或器物刺傷被告
  ，被告亦自承自行摔傷，而被告在國軍花蓮總醫院治療時，告
  訴人等並未在場，被告仍直言胸口的傷是機車摔倒撞到護欄所
  致，原判決均未予採信，又未說明理由，有採證違法及判決理
  由不備之違誤。
被告與程世賢於103年2月7 日電話對話錄音中，係程世賢向醫
  師詢問被告傷勢後，利用被告胸口傷勢，教導如何反敗為勝，
  實施偽證、誣告的演練，原判決未說明不能採信的理由，逕為
  被告有利之認定，有採證違法、判決理由不備之違誤等語。
惟查：
犯罪事實之認定，應憑證據，如未能發現相當證據或證據不足
  以證明被告犯罪時，自不能以推測或擬制之方法，以為裁判之
  基礎。而證據之取捨與證據之證明力如何，均屬事實審法院得
  自由裁量、判斷之職權；苟其此項裁量、判斷，並不悖乎通常
  一般人日常生活經驗之定則或論理法則，又於判決內論敘其何
  以作此判斷之心證理由者，即不得任意指摘其為違法而據為提
  起第三審上訴之合法理由。
㈠原判決就檢察官起訴據以認定被告犯行之各項證據，已逐一說
  明下列各旨：
⒈被告有為系爭告訴、證述之事實，而系爭證述中關於告訴人及
  友人是否駕車撞倒被告所騎乘之機車及持尖銳利器刺傷被告左
  胸等節，涉及告訴人是否（共同）犯殺人未遂行為，自屬於殺
  人未遂案件中之案情有重要關係事項。故本件應探究被告對於
  ：㈠告訴人及友人駕車撞倒其所騎乘之機車；㈡持尖銳利器刺
  傷其左胸等事項，是否明知不實而仍誣指、偽證告訴人有為上
  開行為。
⒉被告有於103年1月間及同年2月6日凌晨時對賴潔羽恐嚇、恐嚇
  取財及強制，經循該案之脈絡，被告於103年2月6日凌晨0時許
  在民益加油站，確有以雙手拉扯賴潔羽，欲將之拉出車外，告
  訴人在旁見狀隨即驅車上前阻止，被告遂騎乘機車逃逸之事實
  。雖被告於系爭證述證稱：當日是告訴人跟他一群朋友在嘉南
  路51巷路口堵我，看到我就開始開車追我云云，並非屬實，惟
  被告於案發時為何遭告訴人及友人驅車追逐，乃屬事件發生原
  因，尚非構成要件事實，應不致影響裁判之結果，則此部分難
  認已合於偽證罪要件。
⒊被告騎乘機車遭告訴人及友人駕車追逐，行經海星中學大門旁
  摔倒在地，經送醫後，診斷受有左胸穿刺傷、右腳跟骨骨折等
  傷害，究係自摔抑或遭告訴人及友人駕車追撞所致，被告雖所
  述不一，且唐志明證稱被告在現場說其係自摔，而被告就醫時
  亦多次提及係自摔，然鄭敏雄證稱被告在現場說是遭人追撞，
  且被告於消防局救護紀錄中主訴係與人發生衝突、國軍花蓮總
  醫院急診病歷紀錄單、高雄榮民總醫院入院病歷亦分別記載與
  他人發生衝突而受傷、受傷係騎車時遭車撞擊所致，顯見其於
  摔車當時及初始就醫時，均已陳述其案發時係遭他車追撞之情
  ，而被告係於105年5月2 日始具狀對告訴人提起殺人未遂告訴
  ，自不可能在2 年多前就為了要對告訴人提起殺人未遂告訴，
  而為該等「遭人追撞」陳述之布局，再審酌被告當時處於逃逸
  、注意力集中前方之緊張心情，後方確有車輛緊隨，摔車發生
  於瞬間，事後警方蒐證亦未臻完備等情，則被告是否確未遭他
  車追撞、是否於緊張慌亂摔車時誤認係遭他車追撞所致，均非
  無疑，縱其亦在醫療過程中多次述及自摔等語，亦不足以認定
  被告係明知未遭告訴人及友人駕車追撞，而虛構事實誣指告訴
  人。
⒋關於被告指訴告訴人或其友人持刀刺傷左胸之指控，鄭敏雄與
  唐志明雖均證稱現場沒聽到或看到被告被刺傷或被告訴人及友
  人毆打，惟當時係冬天深夜，光線不佳，且情形很亂，約有10
  名男子在場，尚難以鄭敏雄客觀上未觀察到被告胸前流血而排
  除被告胸前穿刺傷係遭人持刀刺傷之可能性，況消防局救護紀
  錄表及國軍花蓮總醫院病歷資料等分別記載與人發生衝突、疑
  似與人發生口角致左胸刺割傷，且第一審勘驗唐志明於103年2
  月6 日凌晨在國軍花蓮總醫院詢問被告之錄影檔結果，其亦有
  問及被告胸前傷口，已對該傷口非一般車禍常見傷勢，有所警
  覺，以及第一審法院審理上開恐嚇案件時，勘驗被告與程世賢
  於103年2月7 日之對話錄音內容，再參以程世賢之陳述、鍾培
  碩醫師、世木村醫師之證詞、國軍花蓮總醫院病況說明回覆單
  、職務報告、現場圖、現場照片、GOOGLE地圖照片等，審酌被
  告於摔車後，現場有多位不明男子接近被告之情形，被告於送
  醫後，撥打電話予程世賢時已告知胸部遭人刺傷，所受胸口穿
  刺傷與車禍常見傷害復非相同，員警未即時為客觀證據之蒐查
  、確認，致本案被告胸前穿刺傷成傷原因無法完全排除遭人持
  刀刺傷之可能性，事實因此陷於不明，依罪疑有利被告原則，
  應認檢察官舉證不足，而為被告有利之認定。
⒌綜上，被告是否涉犯檢察官所指誣告、偽證罪嫌，尚有合理之
  懷疑存在，檢察官所提之證據資料，不足為被告有罪之積極證
  明，無從說服法院形成被告有罪之心證，即屬不能證明被告犯
  罪，依法應為被告無罪之諭知。
㈡原判決已就卷內各項證據逐一剖析、參互審酌，說明如何無從
  獲得被告有被訴犯罪心證之理由。經核俱與卷內資料相符；原
  判決之論斷並無違反經驗法則、論理法則，亦無違背證據法則
  、判決理由不備、理由矛盾、不適用法則或適用法則不當之違
  誤。
再：
㈠刑事訴訟法第161條第1項規定：檢察官就被告犯罪事實，應負
  舉證責任，並指出證明之方法。因此，檢察官對於起訴之犯罪
  事實，應負提出證據及說服之實質舉證責任。倘其所提出之證
  據，不足為被告有罪之積極證明，或其指出證明之方法，無從
  說服法院以形成被告有罪之心證，基於無罪推定之原則，自應
  為被告無罪判決之諭知。原審以檢察官並未提出適合證明被告
  有被訴犯罪事實之積極證據，說明其證據方法與待證事實之關
  係；且經原審對於卷內訴訟資料逐項審認結果，以檢察官所舉
  證據，尚無從憑以獲得被告有罪之心證，因而為被告無罪之諭
  知，於法並無不合，亦難謂有理由不備之違誤。
㈡依卷內資料，檢察官於原審審判期日，經審判長詢以「對於犯
  罪事實尚有何證據請求調查？」時，已答稱：「沒有」（見原
  審卷第197 頁）。原審未再為其他無益之調查，亦難謂有調查
  證據職責未盡之違法。
檢察官上開上訴意旨所指各節，並未依據卷內訴訟資料，具體
  指出有何足資證明被告犯誣告、偽證罪之積極證據而原審未予
  調查審酌；且置原判決理由欄內詳予說明之事項於不顧，僅就
  原審調查證據及對於證據證明力判斷等職權之適法行使，再為
  事實上爭執，核與法律規定得為第三審上訴理由之違法情形不
  相適合。
綜上，應認檢察官對原判決之上訴為違背法律上之程式，予以駁
回。
據上論結，應依刑事訴訟法第395條前段，判決如主文。
中    華    民    國   111    年    6     月    8     日
                  刑事第四庭審判長法  官  林  立  華  
                                  法  官  謝  靜  恒  
                                  法  官  林  瑞  斌  
                                  法  官  王  敏  慧  
                                  法  官  李  麗  珠  
本件正本證明與原本無異
                                  書記官
中    華    民    國   111    年    6     月    14    日